ACORDAO-COMPLETO-2516174

ACÓRDÃO 18570/2021 ATA 39/2021 - SEGUNDA CÂMARA

VISTOS, relatados e discutidos estes autos de tomada de contas especial instaurada pelo Fundo Nacional de Saúde (FNS) em desfavor de Jesus Pereira Marques, como então empresário individual, diante da irregularidade na aplicação dos recursos federais inerentes ao Sistema Único de Saúde (SUS) no âmbito do Programa Farmácia Popular do Brasil - Aqui Tem Farmácia Popular (PFPB) , durante o período de 7/3/2013 a 6/7/2015, com o subsequente dano ao erário sob o valor original de R$ 448.284,65; 
ACORDAM os Ministros do Tribunal de Contas da União, reunidos em Sessão da 2ª Câmara, diante das razões apresentadas pelo Relator, em: 
9.1. rejeitar parcialmente a defesa apresentada por Jesus Pereira Marques;
9.2. julgar irregulares as contas de Jesus Pereira Marques (CPF XXX.112.416-XX) , além de Jesus Pereira Marques (CNPJ 71.120.299/0001-66) , solidariamente, nos termos dos arts. 16, III, alíneas "b" e "c", e 19, caput, da Lei nº 8.443, de 1992, para condená-los ao pagamento do correspondente débito, com a atualização monetária e os juros de mora calculados desde a data informada até o efetivo recolhimento, fixando-lhes o prazo de 15 (quinze) dias, contados da notificação, para que comprovem perante o Tribunal, nos termos do art. 214, III, "a", do RITCU, o recolhimento da referida dívida em favor do Fundo Nacional de Saúde, na forma da legislação em vigor, sob as seguintes condições:
	DATA DA OCORRÊNCIA
	VALOR ORIGINAL (em R$) 
	observação

	07/03/2013
	43,14

	14/03/2013
	49,16

	14/03/2013
	813,57

	14/03/2013
	6215,37

	08/04/2013
	56,36

	08/04/2013
	7032,60

	08/04/2013
	9,58

	16/04/2013
	6,76

	16/04/2013
	26,73

	16/04/2013
	1191,14

	31/05/2013
	27,54

	31/05/2013
	3,38

	31/05/2013
	9,60

	31/05/2013
	8344,22

	31/05/2013
	338,56

	31/05/2013
	19,20

	04/06/2013
	774,91

	04/06/2013
	4766,93

	04/06/2013
	3,38

	01/07/2013
	128,53

	01/07/2013
	3,38

	01/07/2013
	26,73

	02/07/2013
	5737,22

	02/07/2013
	2,40

	02/07/2013
	52,18

	29/07/2013
	7953,97

	29/07/2013
	1391,89

	29/07/2013
	2,40

	29/07/2013
	21,60

	29/07/2013
	3,38

	30/08/2013
	6668,67

	30/08/2013
	659,45

	30/08/2013
	3,38

	01/10/2013
	2,40

	01/10/2013
	5492,62

	02/10/2013
	3,38

	02/10/2013
	518,40

	12/11/2013
	2,40

	12/11/2013
	9971,09

	12/11/2013
	627,75

	12/11/2013
	3,38

	06/12/2013
	10908,96

	06/12/2013
	3,38

	06/12/2013
	1299,24

	06/12/2013
	32,98

	30/12/2013
	8051,59

	30/12/2013
	1703,43

	30/12/2013
	43,78

	07/02/2014
	71,90

	07/02/2014
	15943,69

	07/02/2014
	24,58

	28/02/2014
	1952,10

	28/02/2014
	14,40

	28/02/2014
	6,76

	28/02/2014
	3,38

	28/02/2014
	13,77

	28/02/2014
	27,54

	28/02/2014
	13621,62

	28/02/2014
	48,58

	28/02/2014
	1553,58

	16/04/2014
	1817,64

	16/04/2014
	15977,86

	16/04/2014
	3,77

	16/04/2014
	32,98

	16/04/2014
	13,77

	16/04/2014
	16,80

	12/05/2014
	1844,37

	12/05/2014
	129,90

	12/05/2014
	15707,51

	12/05/2014
	3,77

	12/05/2014
	2,40

	30/05/2014
	2,40

	30/05/2014
	15099,55

	30/05/2014
	2004,75

	30/05/2014
	3,77

	07/07/2014
	24,58

	07/07/2014
	34,77

	07/07/2014
	15274,94

	08/07/2014
	3,77

	08/07/2014
	2993,76

	08/07/2014
	10,18

	31/07/2014
	12003,20

	31/07/2014
	98,28

	31/07/2014
	13,78

	01/08/2014
	3100,68

	01/09/2014
	13,78

	01/09/2014
	13919,03

	01/09/2014
	75,52

	09/09/2014
	2547,45

	01/10/2014
	19,20

	01/10/2014
	12691,64

	01/10/2014
	10,80

	02/10/2014
	1756,08

	03/11/2014
	1382,67

	03/11/2014
	13714,61

	03/11/2014
	34,77

	28/11/2014
	1306,53

	28/11/2014
	3,38

	01/12/2014
	11395,39

	14/01/2015
	79,50

	14/01/2015
	213,84

	14/01/2015
	8201,41

	09/02/2015
	9391,46

	10/02/2015
	27,60

	10/02/2015
	2245,32

	03/03/2015
	1844,37

	03/03/2015
	26,73

	03/03/2015
	15791,61

	03/03/2015
	57,56

	03/03/2015
	3,38

	02/04/2015
	18846,78

	02/04/2015
	143,06

	02/04/2015
	3251,34

	05/05/2015
	16,80

	05/05/2015
	35333,20

	05/05/2015
	5532,30

	12/06/2015
	52,80

	12/06/2015
	32846,00

	15/06/2015
	5336,28

	03/07/2015
	46,80

	03/07/2015
	35004,90

	06/07/2015
	4567,59

	10/09/2019
	1890,92
	já restituído

	10/09/2019
	712,50
	já restituído

9.3. aplicar a multa prevista no art. 57 da Lei n.º 8.443, de 1992, em desfavor, apenas, de Jesus Pereira Marques, como pessoa física, sob o valor individual de R$ 90.000,00 (noventa mil reais) , fixando-lhe o prazo de 15 (quinze) dias, contados da notificação, para que comprove, perante o Tribunal, nos termos do art. 214, III, "a", do RITCU, o recolhimento da referida dívida em favor do Tesouro Nacional, com a devida atualização monetária, na forma da legislação em vigor;
9.4. autorizar, caso requerido, nos termos do art. 26 da Lei nº 8.443, de 1992, e do art. 217 do RITCU, o parcelamento das dívidas fixadas por este Acórdão em até 36 (trinta e seis) parcelas mensais e sucessivas, com a devida atualização monetária e os correspondentes acréscimos legais, esclarecendo aos responsáveis que a falta de pagamento de qualquer parcela importará no vencimento antecipado do saldo devedor, nos termos do art. 217, § 2º, do RITCU, sem prejuízo das demais medidas legais;
9.5. autorizar, desde logo, a cobrança judicial da dívida fixada por este Acórdão, nos termos do art. 28, inciso II, da Lei nº 8.443, de 1992, diante do não atendimento às notificações; e
9.6. enviar a cópia do presente Acórdão, com o Relatório e a Proposta de Deliberação, à Procuradoria da República no Estado de Minas Gerais, nos termos do art. 16, § 3º, da Lei nº 8.443, de 1992, para o ajuizamento das ações civis e penais cabíveis.

Tomada de Contas Especial instaurada pelo Fundo Nacional de Saúde (FNS) em desfavor de Jesus Pereira Marques, como então pessoa jurídica, na condição de empresário individual, diante da aplicação irregular de recursos do Sistema Único de Saúde (SUS) no âmbito do Programa Farmácia Popular do Brasil  Aqui Tem Farmácia Popular (PFPB) e diante do dano ao Erário sob o valor original de R$ 448.284,65, no período de 7/3/2013 a 6/7/2015.

Segunda Câmara

Fundo Nacional de Saúde (FNS).

3. Responsáveis: Jesus Pereira Marques (CPF XXX.112.416-XX; CNPJ 71.120.299/0001-66).

13.1. Ministros presentes: Bruno Dantas (Presidente), Augusto Nardes, Aroldo Cedraz e Raimundo Carreiro.
13.2. Ministro-Substituto presente: André Luís de Carvalho (Relator).

ANDRÉ DE CARVALHO

Trata-se de tomada de contas especial instaurada pelo Fundo Nacional de Saúde (FNS) em desfavor de Jesus Pereira Marques, como então empresário individual, diante da irregularidade na aplicação dos recursos federais inerentes ao Sistema Único de Saúde (SUS) no âmbito do Programa Farmácia Popular do Brasil - Aqui Tem Farmácia Popular (PFPB) , durante o período de 7/3/2013 a 6/7/2015, com o subsequente dano ao erário sob o valor original de R$ 448.284,65.
2.	Após a análise final do feito, o Auditor Federal Pedro Henrique Braz de Souza lançou o seu parecer conclusivo à Peça 53, com a anuência dos dirigentes da Secex-TCE (Peças 54 e 55) , nos seguintes termos:
" (...) HISTÓRICO 
	Programa Farmácia Popular do Brasil
2.	O Programa Farmácia Popular do Brasil - PFPB foi criado pela Lei 10.858, de 13/4/2004, e regulamentado pelo Decreto 5.090, de 20/5/2004, com o objetivo de oferecer à população o acesso a medicamentos considerados essenciais, cumprindo, dessa forma, uma das principais diretrizes da Política Nacional de Assistência Farmacêutica.
3.	O PFPB inicialmente funcionava por meio de parceria com governos estaduais, prefeituras municipais e instituições públicas, para o atendimento de projetos de implantação e manutenção de unidades próprias, sob responsabilidade da Fundação Oswaldo Cruz (FIOCRUZ) . 
4.	Em 2006, por meio da Portaria n° 491, o Ministério da Saúde - MS expandiu o Programa para utilizar a rede já instalada do comércio varejista de produtos farmacêuticos, o qual recebeu o nome de "Aqui Tem Farmácia Popular".  
5.	As farmácias e drogarias privadas que aderem ao programa fornecem aos cidadãos, de forma gratuita, medicamentos para o tratamento de hipertensão, diabetes e asma. Além destes, são disponibilizados, com até 90% de desconto, medicamentos para rinite, dislipidemia, doença de Parkinson, osteoporose, glaucoma, anticoncepcionais e fraldas geriátricas. Para cada venda realizada, o MS reembolsa o comerciante de acordo com tabela de referência de preços de medicamentos elaborada e disponibilizada no seu sítio eletrônico: http://portalms.saude.gov.br/acoes-e-programas/farmacia-popular/legislacao.
6.	Em 2017, a Comissão Intergestores Tripartite (CIT) decidiu extinguir a rede própria do programa, passando o "Aqui Tem Farmácia Popular" a ser o único meio de se obter medicamentos no âmbito do PFPB. 
7.	A adesão ao programa pelos estabelecimentos da rede privada de comércio farmacêutico faz-se pela entrega de determinados documentos ao Ministério da Saúde, que, após verificar a sua regularidade, autoriza a dispensação de medicamentos subsidiados pelo Programa, fornecendo um login e uma senha de acesso ao sistema eletrônico de autorizações.
8.	O cidadão que deseja adquirir medicamentos subsidiados pela União deve dirigir-se a uma farmácia ou drogaria credenciada, portando documento de identificação que contenha o CPF e receita médica. 
9.	Com a apresentação dos referidos documentos, o comerciante credenciado deve, no momento da transação, acessar o sistema eletrônico de autorização do Ministério da Saúde e inserir, dentre outros dados, o nome do paciente, o seu número de CPF, o nome do medicamento prescrito, a quantidade prescrita, o CRM do médico e a data de expedição da receita e o código de barras (EAN) do medicamento que será dispensado.
10.	Após a inserção dos referidos dados no sistema informatizado, este calcula automaticamente o valor que será pago pelo Fundo Nacional da Saúde e o valor remanescente, que, se existir, deverá ser pago pelo cliente, no momento da compra. O registro das informações acima indicadas no sistema eletrônico e a geração da Autorização para Dispensação do Medicamento - ADM bastam para que, no mês seguinte, os valores das vendas de medicamentos subsidiados pela União sejam depositados na conta da empresa conveniada.
11.	A participação no Programa Farmácia Popular do Brasil - PFPB se dá por meio de adesão, de forma que as farmácias e drogarias que pretendem participar devem atender aos critérios previstos nas Portarias que o regulamentam. A participação não constitui uma obrigatoriedade aos estabelecimentos farmacêuticos, mas sim uma manifestação de vontade, com celebração de convênio entre o estabelecimento e o Ministério da Saúde. As normas instituidoras do PFPB são de consulta pública e devem ser cumpridas pelos estabelecimentos que desejem dele participar, devendo, inclusive, atestar estar cientes de todo o conteúdo e exigências previstas, mediante apresentação de requerimento e assinatura de termo de adesão. 
12.	Para atestar a veracidade e legalidade das dispensações realizadas é necessário armazenar e manter, por um prazo de 5 (cinco anos) , as notas fiscais de aquisição dos medicamentos e/ou correlatos do Programa junto aos fornecedores, os cupons fiscais de venda, os cupons vinculados assinados pelos clientes e as respectivas receitas médicas.  
13.	Sem que sejam apresentadas as notas fiscais que comprovem a aquisição dos medicamentos que foram registrados no sistema como tendo sido dispensados não é possível atestar sua existência e que ele tenha sido de fato entregue ao beneficiário do Programa, o que possibilita a ocorrência da fraude denominada "venda fantasma", simulação de venda que visa gerar o pagamento indevido pelo Ministério da Saúde. Dessa forma, para comprovar que a venda efetivamente ocorreu, deve-se haver prova da existência prévia, em estoque, dos medicamentos vendidos, não podendo, inclusive, apresentar nota fiscal de aquisição de medicamentos com código de barras (EAN) diferente do informado no momento da venda.
	Auditoria do Denasus e Instauração da TCE
14.	A presente TCE originou-se de constatações do Departamento Nacional de Auditoria do SUS (Denasus) em auditoria realizada entre 12/7/2016 e 3/3/2017, com a finalidade de avaliar a execução do Programa Farmácia Popular do Brasil pelo empresário individual Sr. Jesus Pereira Marques, abrangendo o período de 7/3/2013 a 6/7/2015, com foco no cumprimento das normas estabelecidas pela Portaria GM/MS nº 971/2012, vigente de 15/5/2012 a 27/1/2016, que dispõe sobre o Programa Farmácia Popular do Brasil.
15.	De acordo com o Relatório de Auditoria nº 16760 do Denasus e seus anexos (peça 2-8) , foram constatadas irregularidades que representavam R$ 448.284,65, em valores históricos. 
16.	Foram constatadas, no referido Relatório, as seguintes irregularidades:
16.1.	Irregularidade nas dispensações e/ou na documentação comprobatória de dispensações de medicamentos do Programa Farmácia Popular do Brasil, caracterizada por:
registro de dispensação de medicamentos sem notas fiscais que comprovem a aquisição, contrariando o disposto nos arts. 23, 39 e 40 da Portaria GM/MS nº 971/2012, vigente de 15/5/2012 a 27/1/2016. Evidência: constatações 452885, 452886 e 452887 (peça 2, p. 5-8) ;
registro de dispensação de medicamentos em nome de pessoas falecidas, contrariando o disposto nos arts. 21 e 23 da Portaria GM/MS nº 971/2012, vigente de 15/5/2012 a 27/1/2016. Evidência: constatação 452890 (peça 2, p. 11-12) ;
não apresentação de cópia do cupom fiscal, vinculado e/ou receitas médicas solicitados, contrariando o disposto nos arts. 21, 22, 23, 39 e 40 da Portaria GM/MS nº 971/2012, vigente de 15/5/2012 a 27/1/2016. Evidência: constatação 452888 (peça 2, p. 9) ;
registro de dispensação de medicamentos em nome de funcionários/responsáveis do estabelecimento, sem apresentação de documentação comprobatória, contrariando o disposto nos arts. 21, 22, 23, 39 e 40 da Portaria GM/MS nº 971/2012, vigente de 15/5/2012 a 27/1/2016. Evidência: constatação 452891 (peça 2, p. 12-13) ;
apresentação de cupom fiscal, vinculado e/ou receitas médicas com irregularidades, contrariando o disposto no art. 40 da Portaria GM/MS nº 971/2012, vigente de 15/5/2012 a 27/1/2016. Evidência: constatação 452889 (peça 2, p. 10-11) .
17.	O detalhamento do débito apurado pelo Denasus consta da peça 2, p. 15-50.
18.	Diante das constatações o Denasus deu oportunidade de defesa ao responsável, em obediência aos princípios constitucionais que asseguram o direito ao contraditório e à ampla defesa, como demonstra a notificação expedida em 1/12/2016 (peça 14) . Conforme cita o Relatório de Auditoria nº 16760, o responsável apresentou justificativas (peça 13) , as quais não lograram afastar as irregularidades apontadas. 
19.	Superada a fase de defesa administrativa, foram emitidas notificações de cobrança pela Secretaria Executiva do FNS ao responsável, em ofícios emitidos em 1/7/2017 e 2/10/2018 (peça 15 e 16) . Constam dos autos os avisos que comprovam o recebimento das comunicações (peça 17-18) .
20.	Assim, o motivo que levou à instauração da presente Tomada de Contas Especial está materializado por prejuízo causado pelo empresário individual Sr. Jesus Pereira Marques ao Programa Farmácia Popular do Brasil, no valor histórico de R$ 448.284,65, no período de 7/3/2013 a 6/7/2015, tendo em vista irregularidades que contrariaram as normas vigentes à época, especialmente a Portaria GM/MS nº 971/2012, vigente de 15/5/2012 a 27/1/2016, frente às constatações apontadas no Relatório de Auditoria nº 16760 do Denasus (peça 2) e consolidadas na Matriz de Responsabilização acostada pelo órgão instaurador (peça 28) .
21.	Com base no Relatório de Auditoria do Denasus e com fundamento na IN/TCU 71/2012, alterada pela IN/TCU 76/2016 e DN/TCU 155/2016, o Fundo Nacional de Saúde autorizou a instauração de Tomada de Contas Especial (peça 1) .
22.	O Relatório Completo do Tomador de Contas Especial nº 112/2019 (peça 29) registra a apuração de fatos, a quantificação do dano, bem como a identificação do responsável, nos termos do art. 2º da IN TCU 71/2012.
23.	Registra, ainda, que foi dada oportunidade de defesa ao responsável, conforme as notificações relacionadas no item "V" do relatório do tomador, expedidas visando a regularização das contas e o ressarcimento do dano (peça 29, p. 5) . Conforme item "VI" do mesmo relatório, o responsável apresentou justificativas apenas na fase preliminar da auditoria, as quais, no entanto, não lograram afastar as irregularidades apontadas. 
24.	O Tomador de Contas Especial, em seu Relatório nº 112/2019 (peça 29) , chegou às mesmas conclusões quanto às irregularidades apuradas pelo Denasus no Relatório de Auditoria nº 16760 (peça 2) . 
25.	Por fim, o tomador de contas concluiu pela responsabilização do empresário individual Sr. Jesus Pereira Marques, quantificando-se o débito no valor de R$ 660.043,65, atualizado em 20/5/2019 (peça 29, p. 1) . A inscrição em conta de responsabilidade, no SIAFI, foi efetuada mediante a Nota de Lançamento de Sistema nº 2019NS044468, de 22/5/2019 (peça 27) .
26.	Uma vez concluída a TCE no âmbito do Fundo Nacional de Saúde, esta foi remetida à Controladoria-Geral da União, o qual emitiu o 	Relatório de Auditoria nº 1320/2019 (peça 31) , que anui com as conclusões do Relatório de Auditoria nº 16760 do Denasus (peça 2) e Relatório de Tomada de Contas Especial nº 112/2019 (peça 29) . 
27.	Diante disso, a Secretaria de Controle Interno certificou a irregularidade das contas (peça 32) , acompanhado do parecer do dirigente do órgão de controle interno (peça 33) , tendo o Ministro de Estado da Saúde Substituto, Sr. Eduardo Pazuello, registrado o conhecimento das conclusões daquele órgão de controle interno (peça 34) . 
28.	Autuada no TCU em 12/6/2020, foi realizada Instrução Preliminar com proposta de citação (peça 36) do empresário individual Jesus Pereira Marques (CPF XXX.112.416-XX, CNPJ 71.120.299/0001-66) , proposta essa que obteve parecer favorável da Subunidade (peça 37) e da Unidade (peça 38) . 
29.	O responsável foi citado por meio dos ofícios:
	Natureza
	Comunicação 
	Data de expedição
	Peça
	Destinatário
	Origem do endereço
	Data da ciência ou motivo da devolução
	Peça da ciência
	Peça da Resposta

	Citação
	Ofício 59159/2020-Secomp-4
	23/11/2020
	41
	Jesus Pereira Marques
	Receita Federal
	25/11/2020
	43
	44, 45, 46, 47, 48

	Citação
	Ofício 63024/2020-Secomp-4
	23/11/2020
	40
	Jesus Pereira Marques
	Receita Federal
	25/11/2020
	42
	44, 45, 46, 47, 48

30.	No dia 13/12/2020, foi juntada procuração outorgando ao Sr. Altivo Bernardes de Abreu Oliveira, OAB/MG 110033, e ao Sr. Fernando Barbosa Satler, OAB/MG 121595, poderes para representar o Sr. Jesus Pereira Marques (peça 49) . 
31.	No dia 11/12/2020, o Sr. Jesus Pereira Marques apresentou suas alegações de defesa (peça 44) e documentos complementares (peça 45-48) .
	ANÁLISE DOS PRESSUPOSTOS DE PROCEDIBILIDADE DA IN/TCU 71/2012
	Viabilidade do Exercício do Contraditório e Ampla Defesa
32.	Verifica-se que não há prejuízo ao contraditório e à ampla defesa, uma vez que não houve o transcurso de mais de dez anos desde o fato gerador sem que tenha havido a notificação dos responsáveis pela autoridade administrativa federal competente (art. 6º, inciso II, c/c art. 19 da IN/TCU 71/2012, modificada pela IN/TCU 76/2016) , pois os recursos transferidos e as despesas impugnadas referem-se aos exercícios de 2013 a 2015, e o responsável foi notificado sobre as irregularidades pela autoridade administrativa competente em 1/12/2016 (peça 14) .
	Valor de Constituição da TCE
33.	Verifica-se, também, que o valor atualizado do débito apurado (sem juros) em 1/1/2017 é de R$ 534.889,95, portanto superior ao limite mínimo de R$ 100.000,00, na forma estabelecida conforme os arts. 6º, inciso I, e 19 da IN/TCU 71/2012, modificada pela IN/TCU 76/2016.
	VERIFICAÇÃO DA EXISTÊNCIA DE OUTROS DÉBITOS
34.	Em atenção ao comando contido no item 9.4 do Acórdão 1772/2017-TCU-Plenário, de relatoria do Exmo. Ministro-Substituto Augusto Sherman Cavalcanti, e em atendimento ao disposto no art. 6º, § 1º, da Instrução Normativa TCU 71/2012, informa-se que não foi constatada a existência de outros débitos imputáveis ao responsável arrolado nestes autos em demais processos em tramitação no Tribunal. 
	EXAME TÉCNICO
	Esgotamento da via administrativa do Ministério da Saúde para ressarcimento do dano
35.	Preliminarmente, oportuno consignar que, nos termos do art. 23, § 1º, do Decreto 7.827/2012, que regulamenta a Lei Complementar 141/2012, e item 9.3.5.2 do Acórdão 1072/2017-TCU-Plenário (Relator Min. Bruno Dantas) , foram esgotadas, na via administrativa de controle interno do Ministério da Saúde, as medidas para ressarcimento do dano, conforme notificações ao responsável em 1/7/2017 e 2/10/2018 (peça 15 e 16) .
	Caracterização das irregularidades geradoras do dano ao erário
36.	Extrai-se da situação sintetizada na seção "histórico" desta instrução que o tomador de contas identificou como ilícito gerador do dano as seguintes irregularidades, o que teria ocasionado um prejuízo de R$ 448.284,65:
36.1	Irregularidade nas dispensações e/ou na documentação comprobatória de dispensações de medicamentos do Programa Farmácia Popular do Brasil, caracterizada por:
Ocorrência 1: registro de dispensação de medicamentos sem notas fiscais que comprovem a aquisição;
Dispositivos violados: arts. 23, 39 e 40 da Portaria GM/MS nº 971/2012, vigente de 15/5/2012 a 27/1/2016; 
Responsável: Sr. Jesus Pereira Marques, empresário individual, no período de 7/3/2013 a 6/7/2015;
Conduta: não apresentar notas fiscais que comprovem a compra e a existência em estoque dos medicamentos dispensados;
Evidência:  Constatações 452885, 452886 e 452887 do Relatório de Auditoria nº 16760 do Denasus (peça 2, p. 5-8) ;
Ocorrência 2: registro de dispensação de medicamentos em nome de pessoas falecidas;
Dispositivos violados: arts. 21 e 23 da Portaria GM/MS nº 971/2012, vigente de 15/5/2012 a 27/1/2016; 
Responsável: Sr. Jesus Pereira Marques, empresário individual, no período de 7/3/2013 a 6/7/2015;  
Conduta: realizar a dispensação de medicamentos em nome de pessoas falecidas;
Evidência: Constatação 452890 do Relatório de Auditoria nº 16760 do Denasus (peça 2, p. 11-12) ;
Ocorrência 3: não apresentação de cópia do cupom fiscal, vinculado e/ou receitas médicas solicitados;
Dispositivos violados: arts. 21, 22, 23, 39 e 40 da Portaria GM/MS nº 971/2012, vigente de 15/5/2012 a 27/1/2016; 
Responsável: Sr. Jesus Pereira Marques, empresário individual, no período de 7/3/2013 a 6/7/2015;
Condutas: não apresentar as cópias do cupom fiscal, vinculado e/ou receitas médicas solicitados, os quais servem para atestar a legalidade das dispensações realizadas;
Evidência: Constatação 452888 do Relatório de Auditoria nº 16760 do Denasus (peça 2, p. 9) ;
Ocorrência 4: registro de dispensação de medicamentos em nome de funcionários/responsáveis do estabelecimento, sem apresentação de documentação comprobatória;
Dispositivos violados: arts. 21, 22, 23, 39 e 40 da Portaria GM/MS nº 971/2012, vigente de 15/5/2012 a 27/1/2016; 
Responsável: Sr. Jesus Pereira Marques, empresário individual, no período de 7/3/2013 a 6/7/2015; 
Condutas: registrar dispensação de medicamentos em nome de funcionários/responsáveis do estabelecimento e não apresentar documentação comprobatória que atesta a legalidade da transação;
Evidência: Constatação 452891 do Relatório de Auditoria nº 16760 do Denasus (peça 2, p. 12-13) .
Ocorrência 5: apresentação de cupom fiscal, vinculado e/ou receitas médicas com irregularidades;
Dispositivos violados: art. 40 da Portaria GM/MS nº 971/2012, vigente de 15/5/2012 a 27/1/2016; 
Responsável: Sr. Jesus Pereira Marques, empresário individual, no período de 7/3/2013 a 6/7/2015;
Condutas: apresentar cupom fiscal, vinculado e/ou receitas médicas com irregularidades e/ou realizar registro de dispensação de medicamentos de forma divergente ao constante desses documentos;
Evidência: Constatação 452889 do Relatório de Auditoria nº 16760 do Denasus (peça 2, p. 10-11) .
	Observação sobre o débito atribuído a cada ocorrência pelo Denasus
37.	Ao realizar uma dispensação no âmbito do Programa Farmácia Popular do Brasil, o estabelecimento insere todos os dados requeridos no sistema informatizado e recebe a autorização para dispensação do medicamento, bem como o valor que será subsidiado pelo Fundo Nacional da Saúde - FNS e o valor remanescente que, se existir, deverá ser pago pelo cliente. Com a conclusão da operação, mês seguinte a empresa recebe automaticamente em sua conta bancária o valor referente à parte subsidiada pelo FNS. 
38.	Para ter direito ao reembolso, no entanto, a operação deve seguir os critérios estabelecidos na Portaria que rege o Programa, sob pena de ter que devolver os valores recebidos. Para atestar a legalidade da dispensação é preciso que o estabelecimento guarde e apresente, quando solicitado, as notas fiscais de aquisição dos medicamentos e/ou correlatos junto aos fornecedores, os cupons fiscais de venda, os cupons vinculados assinados pelos beneficiários e as receitas médicas. A ausência ou irregularidade nesses documentos invalida a dispensação e gera a obrigação de o estabelecimento devolver os valores recebidos.
39.	O Departamento Nacional de Auditoria do SUS - Denasus, quanto realiza auditoria no estabelecimento participante do PFPB, estabelece a ordem em que os documentos serão analisados, normalmente conferindo, no que tange as dispensações realizadas, primeiro as notas fiscais de aquisição dos medicamentos junto aos fornecedores. Ao verificar, para uma dispensação, a ausência ou alguma irregularidade na nota fiscal, tal como o código de barras do medicamento adquirido ser diferente do código do dispensado, a operação é considerada irregular e o valor recebido deverá ser devolvido ao Fundo Nacional de Saúde. Dessa forma, no relatório de auditoria é atribuído o valor referente a essa irregularidade.
40.	Em seguida, é verificado o cupom fiscal da venda e, novamente, caso não exista ou contenha alguma irregularidade, a dispensação é considerada irregular e o valor recebido deve ser devolvido ao FNS. Caso essa dispensação já tenha sido considerada irregular pela ausência ou irregularidade na nota fiscal de aquisição, ela é excluída do cômputo para não incorrer em duplicidade.
41.	É possível observar, dessa forma, que nos relatórios de auditoria do Denasus, a maior parte do débito é atribuído à irregularidade de "não apresentação das notas fiscais de aquisição dos medicamentos e/ou correlatos junto aos fornecedores", o que gera distorção na análise das demais irregularidades, gerando a falsa impressão de que a maior parte das irregularidades ocorridas no âmbito do Programa Farmácia Popular do Brasil ocorre somente em virtude da ausência de comprovação da aquisição dos medicamentos dispensados, já que o débito atribuído às demais geralmente é baixo.
42.	Pelo acima exposto, na presente instrução, tais irregularidades são chamadas de ocorrências e estão contidas em um único conjunto, denominado "Irregularidade nas dispensações e/ou na documentação comprobatória de dispensações de medicamentos do Programa Farmácia Popular do Brasil", sendo o débito a ele atribuído.
	Responsabilização da Pessoa Física dos Empresários Individuais
43.	Nos casos em que o estabelecimento comercial farmacêutico possui a natureza jurídica de empresa individual, o art. 2º do Decreto-Lei 1.706, de 23 de outubro de 1979 esclarece que as empresas individuais se equiparam a pessoa jurídica apenas para fins fiscais. Dessa forma, por não ser efetivamente uma pessoa jurídica, responde apenas a pessoa física do empresário individual.
44.	Nesse sentido se manifestou o Ministro Vital do Rego no voto condutor do Acórdão 4508/2020-TCU-Primeira Câmara:
19. Não há dúvidas, na jurisprudência desta Corte de Contas, que a empresa individual não tem personalidade diversa e separada do titular, constituindo-se como única pessoa com único patrimônio, tanto assim que é desnecessária a desconsideração da personalidade jurídica para a condenação de responsável empresário individual. Nesse sentido, os Acórdão 2386/2020-TCU-Primeira Câmara (relator Min. Augusto Sherman) , 4.476/2019-TCU-2ª Câmara (Min. Subst. Marcos Bemquerer) , 8.698/2019-TCU-2ª Câmara (relator Min. Aroldo Cedraz) , 3.201/2018-TCU-2ª Câmara (relator Min. Aroldo Cedraz) , 10.922/2016-TCU-2ª Câmara (Min. Subst. André de Carvalho) , 4.784/2014-TCU1ª Câmara (Min. Benjamin Zymler) e 2.737/2013- TCU-Plenário (Rel. Min. José Jorge) , 1.563/2012TCU-Plenário (Min. Subst. Marcos Bemquerer) , dentre outros. 
45.	Esse mesmo entendimento é espelhado na doutrina e jurisprudência pátrias, onde o empresário individual, conquanto esteja inscrito no Cadastro Nacional de Pessoas Jurídicas, não é considerado pessoa jurídica, pois equivale a um comerciante exercendo atos de comércio individualmente. Nesse decisum, ao acatar sugestão do representante do Ministério Público, o relator, ao tempo que destacou que o responsável é a pessoa física, adotou posicionamento no sentido de que todas as referências ao empresário individual no processo trarão o seu CPF e o seu CNPJ.
46.	O caso concreto tratado nesta TCE envolve o empresário individual Sr. Jesus Pereira Marques (CPF XXX.112.416-XX, CNPJ 71.120.299/0001-66) .
47.	Considerando os ilícitos acima identificados, a imputação de responsabilidade atende aos pressupostos estabelecidos na jurisprudência desta Corte de Contas. Com efeito, há elementos para individualizar as condutas, o nexo de causalidade entre estas e as irregularidades geradoras do dano, bem como está caracterizada a atuação, no mínimo culposa, do responsável, conforme resumido na matriz de responsabilização anexa a esta instrução e demonstrado na descrição das ocorrências listadas no tópico retro "Caracterização das Irregularidades Geradoras do Dano ao Erário".
48.	Encontram-se, dessa forma, elementos probatórios nos autos que autorizam a responsabilização do Sr. Jesus Pereira Marques, na condição de empresário individual.  
49.	Na seara do Direito Financeiro, é cediço que cabe ao responsável demonstrar, por meio da documentação exigida nos normativos do PFPB, a boa e regular aplicação dos recursos públicos federais geridos no âmbito do referido programa, ainda que tais recursos financeiros lhes tenham sido repassados posteriormente à dispensação dos medicamentos, pois fora feito com base nas informações prestadas pelo estabelecimento comercial farmacêutico à luz das exigências previamente estabelecidas e aceitas pelo ente privado. 
50.	Cabia ao responsável comprovar, por meio de documentos hábeis (notas fiscais de entrada, receitas médicas, cupons vinculados, cupons fiscais etc) , que as dispensações de medicamentos respeitaram os normativos do programa.
	Citações
51.	Em cumprimento ao Despacho do Secretário da Secex-TCE (peça 38) , foi promovida a citação do responsável por meio dos ofícios:
	Natureza
	Comunicação 
	Data de expedição
	Peça
	Destinatário
	Origem do endereço
	Data da ciência ou motivo da devolução
	Peça da ciência
	Peça da Resposta

	Citação
	Ofício 59159/2020-Secomp-4
	23/11/2020
	41
	Jesus Pereira Marques
	Receita Federal
	25/11/2020
	43
	44, 45, 46, 47, 48

	Citação
	Ofício 63024/2020-Secomp-4
	23/11/2020
	40
	Jesus Pereira Marques
	Receita Federal
	25/11/2020
	42
	44, 45, 46, 47, 48

	Alegações de defesa
52.	No documento constante da peça 44, o responsável apresentou as seguintes alegações/informações:
	Primeira alegação: registro de dispensação de medicamentos sem notas fiscais que comprovem a aquisição
53.	Alega que todas as transações realizadas no âmbito do PFPB teriam sido idôneas e os beneficiários do Programa teriam sido atendidos a contento e teriam recebido os medicamentos conforme prescrição médica.
54.	Alega que sempre zelou pelo cumprimento das normas que regem o Programa Farmácia Popular do Brasil e jamais teria agido com intuito de fraudar aludido Programa.
55.	Alega que, à época das transações, a portaria que regia o PFPB, diferentemente da atual, não exigia a correspondência entre o código de barras do medicamento registrado no sistema e o dispensado ao paciente. Alegam que, embora fosse permitido, tal situação ocasionava aparente descompasso entre o estoque existente e a quantidade de medicamentos vendidos, o que ocorreu no presente caso.
56.	Alega que, em momento algum, teria ocorrido vendas simuladas de medicamentos no âmbito do PFPB, tampouco teria ocorrido fraude ou lesão ao erário, pois todos os pacientes/usuários teriam recebido os medicamentos, além de que o Denasus, em momento algum, teria demonstrado que isso não teria ocorrido.
57.	Alega, por fim, que o Denasus teria desconsiderado diversas notas fiscais apresentadas quando da realização da auditoria, as quais comprovariam a existência de estoque de medicamentos em quantidade compatíveis com as vendas realizadas, e que o motivo para tal desconsideração teria sido a apresentação de notas fiscais de medicamentos com códigos de barras diferentes daqueles registrados no sistema, fato que a própria Portaria vigente à época não reputava como irregular.
	Análise
58.	O "registro de dispensação de medicamentos sem a comprovação da aquisição por meio de notas fiscais" ocorre em virtude de as farmácias/drogarias solicitarem autorização para dispensar um medicamento com um determinado código EAN (European Article Number, conhecido como código de barras) e não comprovarem posteriormente que esse medicamento de fato existira em estoque e que tenha sido adquirido, apresentando nota fiscal de aquisição de um medicamento com outro código EAN.
59.	Conforme o Ministério Público Federal, em sua cartilha de orientações para fiscalização, a venda fantasma é a infração mais grave e preocupante, utilizada pelos maus comerciantes para a obtenção de lucros ilícitos, bastando o infrator ter ao seu dispor um número de CPF para simular a presença de um cliente no estabelecimento e a numeração de um CRM para imitar a apresentação de uma receita médica. De posse dos dados pessoais do hipotético comprador e das informações profissionais do médico escolhido, o responsável lança a "venda forjada" no sistema, passando, instantaneamente, a ser credor do subsídio federal devido para o mês seguinte, apesar de não ter havido, na realidade, nenhum negócio fundamentando o benefício alcançado. O criminoso que lança uma venda fantasma jamais tem o lastro probatório que legitima o negócio, a não ser, claro, que o falsifique.
60.	Para atestar a veracidade e legalidade das dispensações realizadas é obrigatório armazenar e manter, por um prazo de 5 (cinco anos) , as notas fiscais de aquisição dos medicamentos e/ou correlatos do Programa junto aos fornecedores, os cupons fiscais de venda, os cupons vinculados assinados pelos clientes e as respectivas receitas médicas. A ausência de qualquer um desses documentos torna impossível atestar a legalidade da dispensação. 
61.	Tal obrigação decorre da Portaria GM/MS nº 971/2012:
Art. 22. O estabelecimento deve manter por 5 (cinco) anos para apresentação, sempre que necessário, as vias assinadas dos cupons vinculados e cupons fiscais em ordem cronológica de emissão, com arquivamento de 2 (duas) cópias, uma em meio físico e outra em meio magnético e/ou arquivo digitalizado, no próprio estabelecimento.
Art. 23. Para a comercialização e a dispensação dos medicamentos e/ou correlatos no âmbito do PFPB, as farmácias e drogarias devem obrigatoriamente observar as seguintes condições:
I - apresentação pelo paciente, de documento oficial com foto no qual conste o seu número de CPF, e sua fotografia; e
II - apresentação de prescrição médica, no caso de medicamentos, ou prescrição, laudo ou atestado médico, no caso de correlatos, com as seguintes informações:
a) número de inscrição do médico no CRM, assinatura e carimbo médico e endereço do estabelecimento de saúde;
b) data da expedição da prescrição médica; e
c) nome e endereço residencial do paciente. 
§ 1º As farmácias e drogarias deverão providenciar 2 (duas) cópias legíveis da prescrição, laudo ou atestado médico apresentado pelo paciente no ato da compra, arquivando-as uma em meio físico e outra em meio magnético e/ou arquivo digitalizado no próprio estabelecimento, e mantê-las por 5 (cinco) anos para apresentação sempre que for solicitado.
§ 2º Caberá as farmácias e drogarias manter por um prazo de 5 (cinco) anos para apresentação, sempre que necessário, as notas fiscais de aquisição dos medicamentos e/ou correlatos do PFPB junto aos fornecedores, com arquivamento de 2 (duas) cópias, uma em meio físico e outra em meio magnético e/ou arquivo digitalizado, no próprio estabelecimento. 
§ 3º No caso de não ser possível a guarda das cópias dos documentos de que tratam os §§ 1º e 2º em meio magnético e/ou arquivo digitalizado no próprio estabelecimento, as farmácias e drogarias poderão arquivá-las em meio físico na respectiva empresa que a ela presta serviços contábeis ou em outro estabelecimento de sua preferência.
 (...) 
Art. 40. O descumprimento de qualquer das regras dispostas nesta Portaria e seus Anexos pelas farmácias e drogarias caracteriza prática de irregularidade no âmbito do PFPB, considerando-se irregulares as seguintes situações, entre outras:
I - comercializar e dispensar medicamentos e/ou correlatos fora da estrita observância das regras de execução do PFPB, dispostas nesta Portaria.
62.	Ao contrário do afirmado pelos defendentes, conforme art. 17 da Portaria GM/MS nº 971/2012, vigente à época, a Autorização de Dispensação de Medicamentos e Correlatos (ADM) será processada por meio eletrônico, em tempo real, com base no código de barras (EAN) disposto na embalagem do medicamento e/ou correlato. 
63.	O preenchimento do EAN na Nota Fiscal Eletrônica é obrigatório desde 1/7/2011, conforme ajuste SINIEF nº 16/2010 do Conselho Nacional de Política Fazendária (Confaz) , que tem por objetivo reduzir fraudes, desvios e falsificação de medicamentos, uma vez que, por meio do EAN, é possível rastrear toda a cadeia logística do produto.  
64.	Dessa forma, não assiste razão ao defendente, haja vista a Portaria GM/MS nº 971/2012, vigente à época, ser clara quanto à necessidade de se informar o código EAN do produto que pretende dispensar, o que é, inclusive, prática obrigatória em todas as dispensações, sendo elas no âmbito do PFPB ou não, conforme se verifica no ajuste SINIEF nº 16/2010 do Conselho Nacional de Política Fazendária (Confaz) .
	Segunda alegação: registro de dispensação de medicamentos em nome de pessoas falecidas
65.	Alega que o registro de dispensação de medicamentos em nome de pessoas falecidas não teria sido realizado de má-fé, pois o sistema não acusava que a pessoa estava falecida. Todavia, com vistas a demonstrar boa-fé e vontade de reparar os erros cometidos, no que se refere a este apontamento, o defendente promoveu a devolução de valores relativos a essas vendas, registradas no valor de R$ 712,57 (setecentos e doze reais e cinquenta e sete centavos) , conforme comprovante anexo (peça 48) .
	Análise
66.	De acordo com o art. 28 da Portaria GM/MS nº 971/2012, fica dispensada a obrigatoriedade da presença física do paciente, titular da prescrição, laudo ou atestado médico, quando se tratar de incapaz e pessoas com mais de 60 anos.
67.	Ainda segundo o art. 28, a dispensação dos medicamentos e/ou correlatos nesses casos somente será realizada mediante apresentação dos seguintes documentos: I - do paciente, titular da receita, de documento oficial com foto, o qual conste o seu número de CPF, salvo menor de idade que permite a apresentação da certidão de nascimento; e II - do representante legal, o qual assumirá, juntamente com o estabelecimento, as responsabilidades pela efetivação da transação: CPF e RG.
68.	Por fim, conforme o §2º do art. 28, as farmácias e drogarias deverão providenciar 2 (duas) cópias da documentação prevista neste artigo no ato da compra, arquivando-as uma em meio físico e outra em meio magnético e/ou arquivo digitalizado no próprio estabelecimento, e mantê-las por 5 (cinco) anos para apresentação sempre que for solicitada.
69.	Dessa forma, caso seja detectado que a venda feita mediante procuração se deu a beneficiário falecido, é possível rastrear quem cometeu a fraude.
70.	O defendente, no entanto, reconheceu a irregularidade e promoveu a devolução de R$ 712,57 aos cofres do FNS, conforme comprovante de pagamento (peça 48) e consulta ao SISGRU (peça 52) , valor que será creditado ao seu favor.
	Terceira alegação: não apresentação de cópia do cupom fiscal, vinculado e/ou receitas médicas solicitados; registro de dispensação de medicamentos em nome de funcionários/responsáveis do estabelecimento, sem apresentação de documentação comprobatória; e apresentação de cupom fiscal, vinculado e/ou receitas médicas com irregularidades
71.	Alega que alguns documentos não foram encontrados nos arquivos em virtude do descuido na execução devido ao desconhecimento e complexidade na execução. Todavia, com vistas a demonstrar a boa fé e vontade de reparar os erros cometidos, no que se refere a tais apontamentos, o defendente teria devolvido R$ 1.890,92, conforme comprovante constante da peça 46.
	Análise
72.	O defendente reconheceu o descumprimento dos requisitos estabelecidos pela Portaria GM/MS nº 971/2012 e promoveu o ressarcimento de R$ 1.890,92, conforme comprovante (peça 46) e consulta ao SISGRU (peça 52) .
	Culpabilidade
73.	No âmbito do TCU, é considerado de boa-fé o responsável que, embora tenha concorrido para o dano ao erário ou outra irregularidade, seguiu as normas pertinentes, os preceitos e os princípios do direito. A análise, portanto, é feita sob o ponto de vista objetivo, sem que seja necessária a comprovação de má-fé (dolo) , mas apenas da ausência de boa-fé objetiva (Acórdão 7936/2018-TCU-Segunda Câmara, Relator Ministro-Substituto Augusto Sherman) .
74.	Dessa forma, não é possível atestar a boa-fé do responsável, já que o dano decorreu justamente do descumprimento das normas e princípios do Programa Farmácia Popular do Brasil - PFPB. É possível afirmar que o responsável tinha consciência da ilicitude dos atos, haja vista ter assinado termo de adesão no qual requereu a habilitação nas condições estabelecidas pela Portaria que rege o Programa, da qual declarou expressamente estar ciente de todo o conteúdo e exigências, as quais aceitou e se comprometeu a cumprir.
	Verificação do Prazo de Prescrição da Pretensão Punitiva
75.	Observa-se não ter ocorrido a prescrição da pretensão punitiva por parte do TCU que, nos termos do entendimento firmado no Acórdão 1441/2016-TCU-Plenário (Rel. Ministro Benjamin Zymler) , subordina-se ao prazo geral de prescrição indicado no art. 205 do Código Civil, qual seja, dez anos contados a partir da data de ocorrência da irregularidade sancionada, nos termos do art. 189 do Código Civil. As irregularidades discutidas nesta TCE ocorreram nos exercícios de 2013 a 2015, bem como houve interrupção do prazo prescricional, em 22/10/2020, em função do ato que determinou a citação (peça 38) , portanto há menos de 10 anos, não restando caracterizada a prescrição da pretensão punitiva.
	CONCLUSÃO
76.	Em face da análise promovida na seção "Exame Técnico", propõe-se rejeitar, parcialmente, as alegações de defesa apresentadas pelo Sr. Jesus Pereira Marques (CPF XXX.112.416-XX, CNPJ 71.120.299/0001-66) , uma vez que não foram suficientes para sanear as irregularidades a ele atribuídas.
77.	Conforme informado em suas alegações de defesa e confirmado por meio de consulta ao SISGRU (peça 52) , o responsável recolheu, aos cofres do FNS, o montante de R$ 2.603,42, o qual será creditado a seu favor na tabela de composição do débito.
78.	Por fim, inexistindo nos autos elementos que demonstrem a boa-fé do responsável ou a ocorrência de outros excludentes de culpabilidade, conforme exposto na seção "Culpabilidade", devem suas contas ser, desde logo, julgadas irregulares, nos termos do art. 202, § 6º, do Regimento Interno/TCU, procedendo-se à sua condenação em débito e à aplicação da multa prevista no art. 57 da Lei 8.443/1992.
	PROPOSTA DE ENCAMINHAMENTO
79.	Diante do exposto, submetem-se os autos à consideração superior, propondo:
rejeitar parcialmente as alegações de defesa apresentadas pelo empresário individual Jesus Pereira Marques (CPF XXX.112.416-XX, CNPJ 71.120.299/0001-66) ;
com fundamento nos arts. 1º, inciso I, 16, inciso III, alíneas "b" e "c", da Lei 8.443/1992 c/c os arts. 19 e 23, inciso III, da mesma Lei, e com arts. 1º, inciso I, 209, inciso II e III, 210 e 214, inciso III, do Regimento Interno, que sejam julgadas irregulares as contas do empresário individual Jesus Pereira Marques (CPF XXX.112.416-XX, CNPJ 71.120.299/0001-66) , e condená-lo ao pagamento das quantias a seguir especificadas, com a fixação do prazo de quinze dias, a contar das notificações, para comprovar, perante o Tribunal (art. 214, inciso III, alínea "a", do Regimento Interno) , o recolhimento das dívidas aos cofres do Fundo Nacional de Saúde, atualizadas monetariamente e acrescidas dos juros de mora, calculados a partir das datas discriminadas, até a data dos recolhimentos, na forma prevista na legislação em vigor, abatendo-se, na oportunidade, os valores já ressarcidos:
	DATA DA OCORRÊNCIA
	VALOR ORIGINAL
 (R$) 
	D/C

	07/03/2013
	43,14
	D

	14/03/2013
	49,16
	D

	14/03/2013
	813,57
	D

	14/03/2013
	6215,37
	D

	08/04/2013
	56,36
	D

	08/04/2013
	7032,60
	D

	08/04/2013
	9,58
	D

	16/04/2013
	6,76
	D

	16/04/2013
	26,73
	D

	16/04/2013
	1191,14
	D

	31/05/2013
	27,54
	D

	31/05/2013
	3,38
	D

	31/05/2013
	9,60
	D

	31/05/2013
	8344,22
	D

	31/05/2013
	338,56
	D

	31/05/2013
	19,20
	D

	04/06/2013
	774,91
	D

	04/06/2013
	4766,93
	D

	04/06/2013
	3,38
	D

	01/07/2013
	128,53
	D

	01/07/2013
	3,38
	D

	01/07/2013
	26,73
	D

	02/07/2013
	5737,22
	D

	02/07/2013
	2,40
	D

	02/07/2013
	52,18
	D

	29/07/2013
	7953,97
	D

	29/07/2013
	1391,89
	D

	29/07/2013
	2,40
	D

	29/07/2013
	21,60
	D

	29/07/2013
	3,38
	D

	30/08/2013
	6668,67
	D

	30/08/2013
	659,45
	D

	30/08/2013
	3,38
	D

	01/10/2013
	2,40
	D

	01/10/2013
	5492,62
	D

	02/10/2013
	3,38
	D

	02/10/2013
	518,40
	D

	12/11/2013
	2,40
	D

	12/11/2013
	9971,09
	D

	12/11/2013
	627,75
	D

	12/11/2013
	3,38
	D

	06/12/2013
	10908,96
	D

	06/12/2013
	3,38
	D

	06/12/2013
	1299,24
	D

	06/12/2013
	32,98
	D

	30/12/2013
	8051,59
	D

	30/12/2013
	1703,43
	D

	30/12/2013
	43,78
	D

	07/02/2014
	71,90
	D

	07/02/2014
	15943,69
	D

	07/02/2014
	24,58
	D

	28/02/2014
	1952,10
	D

	28/02/2014
	14,40
	D

	28/02/2014
	6,76
	D

	28/02/2014
	3,38
	D

	28/02/2014
	13,77
	D

	28/02/2014
	27,54
	D

	28/02/2014
	13621,62
	D

	28/02/2014
	48,58
	D

	28/02/2014
	1553,58
	D

	16/04/2014
	1817,64
	D

	16/04/2014
	15977,86
	D

	16/04/2014
	3,77
	D

	16/04/2014
	32,98
	D

	16/04/2014
	13,77
	D

	16/04/2014
	16,80
	D

	12/05/2014
	1844,37
	D

	12/05/2014
	129,90
	D

	12/05/2014
	15707,51
	D

	12/05/2014
	3,77
	D

	12/05/2014
	2,40
	D

	30/05/2014
	2,40
	D

	30/05/2014
	15099,55
	D

	30/05/2014
	2004,75
	D

	30/05/2014
	3,77
	D

	07/07/2014
	24,58
	D

	07/07/2014
	34,77
	D

	07/07/2014
	15274,94
	D

	08/07/2014
	3,77
	D

	08/07/2014
	2993,76
	D

	08/07/2014
	10,18
	D

	31/07/2014
	12003,20
	D

	31/07/2014
	98,28
	D

	31/07/2014
	13,78
	D

	01/08/2014
	3100,68
	D

	01/09/2014
	13,78
	D

	01/09/2014
	13919,03
	D

	01/09/2014
	75,52
	D

	09/09/2014
	2547,45
	D

	01/10/2014
	19,20
	D

	01/10/2014
	12691,64
	D

	01/10/2014
	10,80
	D

	02/10/2014
	1756,08
	D

	03/11/2014
	1382,67
	D

	03/11/2014
	13714,61
	D

	03/11/2014
	34,77
	D

	28/11/2014
	1306,53
	D

	28/11/2014
	3,38
	D

	01/12/2014
	11395,39
	D

	14/01/2015
	79,50
	D

	14/01/2015
	213,84
	D

	14/01/2015
	8201,41
	D

	09/02/2015
	9391,46
	D

	10/02/2015
	27,60
	D

	10/02/2015
	2245,32
	D

	03/03/2015
	1844,37
	D

	03/03/2015
	26,73
	D

	03/03/2015
	15791,61
	D

	03/03/2015
	57,56
	D

	03/03/2015
	3,38
	D

	02/04/2015
	18846,78
	D

	02/04/2015
	143,06
	D

	02/04/2015
	3251,34
	D

	05/05/2015
	16,80
	D

	05/05/2015
	35333,20
	D

	05/05/2015
	5532,30
	D

	12/06/2015
	52,80
	D

	12/06/2015
	32846,00
	D

	15/06/2015
	5336,28
	D

	03/07/2015
	46,80
	D

	03/07/2015
	35004,90
	D

	06/07/2015
	4567,59
	D

	10/09/2019
	1890,92
	C

	10/09/2019
	712,50
	C

aplicar ao Sr. Jesus Pereira Marques (CPF XXX.112.416-XX) , a multa prevista no art. 57 da Lei 8.443/1992 c/c o art. 267 do Regimento Interno, com a fixação do prazo de quinze dias, a contar das notificações, para comprovar, perante o Tribunal (art. 214, inciso III, alínea "a", do Regimento Interno) , o recolhimento das dívidas aos cofres do Tesouro Nacional, atualizadas monetariamente desde a data do Acórdão até a dos efetivos recolhimentos, se forem pagas após o vencimento, na forma da legislação em vigor;
autorizar, desde logo, nos termos do art. 28, inciso II, da Lei 8.443/1992, a cobrança judicial das dívidas, caso não atendidas as notificações;
autorizar, desde logo, e com fundamento no art. 26, da Lei 8.443/1992 c/c o art. 217, do Regimento Interno do TCU, caso seja do interesse do responsável, o parcelamento das dívidas em até 36 parcelas, devendo incidir, sobre cada uma, os encargos legais devidos, sem prejuízo de alertá-lo de que, caso opte por essa forma de pagamento, a falta de comprovação do recolhimento de qualquer parcela implicará o vencimento antecipado do saldo devedor, nos termos do art. 26, parágrafo único, e 59, da Lei 8.443/1992 c/c o art. 217, § 2º, do Regimento Interno do TCU;
enviar cópia do Acórdão que vier a ser prolatado à Procuradoria da República no Estado de Minas Gerais, nos termos do § 3º do art. 16 da Lei 8.443/1992, c/c o § 7º do art. 209 do Regimento Interno do TCU, para adoção das medidas cabíveis, e ao Fundo Nacional de Saúde e aos responsáveis, para ciência, e informar-lhes que a deliberação, acompanhada do Relatório e do Voto que a fundamenta, está disponível para a consulta no endereço www.tcu.gov.br/acordaos, além de esclarecer que, caso requerido, o TCU poderá fornecer sem custos as correspondentes cópias, de forma impressa;
informar à Procuradoria da República no Estado de Minas Gerais que, nos termos do parágrafo único do art. 62 da Resolução TCU 259/2014, os procuradores e membros do Ministério Público credenciados nesta Corte podem acessar os presentes autos de forma eletrônica e automática, ressalvados apenas os casos de eventuais peças classificadas como sigilosas, as quais requerem solicitação formal."
3.	Enfim, por intermédio do Exmo. Sr. Procurador Júlio Marcelo de Oliveira (Peça 56) , o MPTCU anuiu à aludida proposta da unidade técnica.
É o Relatório.

Altivo Bernardes de Abreu Oliveira (OAB-MG 110.033) entre outros, representando Jesus Pereira Marques.

Procurador Júlio Marcelo de Oliveira.

TOMADA DE CONTAS ESPECIAL. RECURSOS FEDERAIS PROVENIENTES DO SISTEMA ÚNICO DE SAÚDE (SUS). PROGRAMA FARMÁCIA POPULAR DO BRASIL (PFPB). DANO AO ERÁRIO. CITAÇÃO. REJEIÇÃO PARCIAL DAS ALEGAÇÕES DE DEFESA. CONTAS IRREGULARES. DÉBITO. MULTA. COMUNICAÇÃO.

TOMADA DE CONTAS ESPECIAL (TCE)

Secretaria de Controle Externo de Tomada de Contas Especial (Secex-TCE).

Trata-se de tomada de contas especial instaurada pelo Fundo Nacional de Saúde (FNS) em desfavor de Jesus Pereira Marques, como então empresário individual, diante da irregularidade na aplicação dos recursos federais inerentes ao Sistema Único de Saúde (SUS) no âmbito do Programa Farmácia Popular do Brasil - Aqui Tem Farmácia Popular (PFPB) , durante o período de 7/3/2013 a 6/7/2015, com o subsequente dano ao erário sob o valor original de R$ 448.284,65.
2.	A partir do Relatório Completo do Tomador de Contas Especial n.º 112, de 2019 (Peça 29) , foi assinalada a responsabilidade de Jesus Pereira Marques, como então empresário individual, pelo aludido dano ao erário sob o valor original de R$ 448.284,65 diante das irregularidades na gestão dos recursos federais no bojo do PFPB. 
3.	Por conseguinte, no âmbito do TCU, a Secex-TCE promoveu a regular citação de Jesus Pereira Marques (Peça 38) , como empresário individual (Peças 40 e 41) , para apresentar as suas alegações de defesa ou recolher os valores do correspondente débito diante da não comprovação da boa e regular aplicação dos recursos federais repassados no âmbito do Programa Farmácia Popular do Brasil (PFPB) por intermédio do SUS no período de 7/3/2013 a 6/7/2015.
4.	Em sua defesa, por intermédio do respectivo representante legal, Jesus Pereira Marques apresentou, em suma, as seguintes alegações: (a) os beneficiários do programa teriam sido atendidos a contento e teriam recebido os medicamentos em conformidade com a prescrição médica; (b) a portaria que regia o PFPB não exigia a correspondência entre o código de barras do medicamento registrado no sistema e o dispensado ao paciente, tendo ocasionado o aparente descompasso entre o estoque existente e a quantidade de medicamentos vendidos; (c) o Denasus teria desconsiderado as diversas notas fiscais na auditoria, a despeito de elas comprovarem o estoque de medicamentos em quantidade compatível com as vendas realizadas, tendo essa desconsideração sido gerada pela existência de códigos de barras diferentes, mas isso não seria exigido pela portaria então vigente.
5.	Contudo, após avaliar a referida defesa, a Secex-TCE assinalou, em suma, os seguintes aspectos: (i) a Autorização de Dispensação de Medicamentos e Correlatos (ADM) deveria ser processada por meio eletrônico, em tempo real, com base no EAN (European Article Number) conhecido como código de barras, devendo o preenchimento do EAN na Nota Fiscal Eletrônica ser obrigatório desde 1/7/2011, em conformidade com o SINIEF n.º 16, de 2010 do Conselho Nacional de Política Fazendária (Confaz) e com o art. 17 da então vigente Portaria GM/MS n.º 971, de 2012; (ii) o defendente reconheceu parcialmente as responsabilidades a ele imputadas, tendo recolhido os valores de R$ 712,50 (Peças 48 e 52) e R$ 1.890,92 (Peças 46 e 52) ; (iii) não subsistiria a boa-fé do responsável, já que o dano decorreu diretamente do descumprimento das normas e dos princípios inerentes ao PFPB, tendo ela a efetiva consciência da ilicitude, até porque a sua assinatura no termo de adesão requereu a habilitação nas condições estabelecidas pelas normas do referido programa.
6.	De todo modo, após a análise final do feito, a unidade técnica propôs a irregularidade das contas do aludido responsável para condená-lo ao pagamento do correspondente débito, além de lhe aplicar a subsequente multa legal; tendo o Parquet especial anuído a essa proposta.
7.	O TCU pode incorporar o parecer da unidade técnica a estas razões de decidir.
8.	Bem se sabe que, em sintonia, entre outros, com os Acórdãos 1.194/2009 e 3.991/2015, da 1ª Câmara, os Acórdãos 27/2004, 6.235/2013 e 3.223/2017, da 2ª Câmara, e os Acórdãos 11/1997 e 997/2015, do Plenário, a jurisprudência do TCU estaria firmada no sentido da pessoal responsabilidade do gestor pela comprovação da boa e regular aplicação dos recursos federais recebidos mediante convênio ou instrumentos congêneres, submetendo todo aquele que administra os recursos públicos ao dever de demonstrar o correto emprego dos valores federais, nos termos do art. 70, parágrafo único, da Constituição de 1988 e do art. 93 do Decreto-Lei nº 200, de 1967, sem prejuízo de, por analogia à Súmula n.º 286 do TCU, a pessoa jurídica de direito privado também responder como destinatária dos recursos repassados, em solidariedade com os seus administradores, pelo dano causado ao erário em face da ausência de efetiva comprovação da boa aplicação desses recursos públicos.
9.	Por esse ângulo, diante da ausência de elementos capazes de demonstrar a boa e regular aplicação dos recursos federais, para além da ausência de evidenciação do nexo causal entre os recursos federais aportados e os supostos dispêndios incorridos no aludido PFPB, a impugnação desses supostos dispêndios configurou a ofensa não só às regras legais, mas também aos princípios basilares da administração pública, já que, ao final e ao cabo, o gestor deixou de prestar a devida satisfação à sociedade sobre o efetivo emprego dos recursos públicos postos à sua disposição, e, assim, restaria confirmada a presunção legal de dano ao erário pelos valores imputados em face do eventual desvio ou desperdício dos respectivos recursos federais, restando por aí adequada a proposta da unidade técnica para a condenação do responsável em débito e em multa.
10.	Não subsistiria, enfim, a prescrição da pretensão punitiva do TCU no presente caso concreto, já que, nos termos do Acórdão 1441/2016-TCU-Plenário, não transcorreu o período superior a dez anos entre a ordem para a citação no âmbito do TCU, em 22/10/2020 (Peça 38) , e a data final de encerramento da irregularidade continuada no âmbito do aludido programa, em 6/7/2015 (Peça 24, p. 15) .
11.	Eis que, por meio do aludido Acórdão 1.441/2016 proferido na Sessão Extraordinária de 8/6/2016, o Plenário do TCU firmou o seu entendimento no sentido de que a prescrição da pretensão punitiva deve seguir a regra geral do prazo decenal, contado a partir do fato, em linha com o art. 205 do Código Civil brasileiro, interrompendo a contagem do aludido prazo com a ordem de citação, nos termos do art. 240, caput, da Lei n.º 13.105 (Código Processual Civil) , de 2015.
12.	Sem prejuízo, no entanto, do respeito a esse entendimento do Tribunal, deve ser reiterada a minha ressalva já registrada em vários outros julgados do TCU no sentido de que, na ausência de lei específica, o TCU não deveria aplicar qualquer prazo prescricional sobre a referida pretensão punitiva ou, então, na pior das hipóteses, o Tribunal deveria aplicar a regra prescricional fixada pela Lei n.º 9.873/1999, não só porque ela trataria diretamente de prescrição no âmbito do direito administrativo sancionador, mas também porque, entre outras medidas, a aludida lei mandaria aplicar o prazo prescricional penal, quando a infração administrativa também configure crime, além de determinar expressamente que, diante de ilícito continuado ou permanente, a contagem do prazo deve iniciar a partir da cessação do aludido ilícito.
13.	A despeito de registrar essa minha posição pessoal, o TCU deve promover a pronta aplicação da multa legal em desfavor, apenas, do aludido responsável, como pessoa física, a partir do entendimento fixado pelo aludido Acórdão 1441/2016-TCU-Plenário.
14.	Não subsistiria, de todo modo, a eventual necessidade de promover o retorno do presente processo para buscar a citação de outros eventuais responsáveis, estando esse entendimento, aliás, em plena sintonia com a jurisprudência fixada pelo TCU a partir, por exemplo, dos Acórdãos 4.002/2020 e 5.297/2013, da 2ª Câmara, e dos Acórdãos 1.170/2017 e 1.223/2015, do Plenário, já que a ausência dessa nova citação não resultaria em prejuízo à defesa do atual responsável, não só porque o presente processo já estaria em plenas condições de efetivo julgamento pelo TCU, mas também porque a solidariedade passiva seria legalmente erigida em favor do ente estatal credor, e não das eventuais pessoas privadas devedoras, podendo, se for o caso, o atual condenado ajuizar a superveniente ação regressiva em desfavor de outros eventuais responsáveis supostamente coobrigados.
15.	Contudo, como a malsinada irregularidade configuraria a eventual conduta dolosa no sentido de efetivamente assumir o risco de facilitar, permitir ou concorrer para que pessoa física ou jurídica privada incorpore ou utilize rendas, verbas ou valores integrantes do acervo patrimonial da administração pública, sem a observância das formalidades legais ou regulamentares aplicáveis, resultando no eventual ilícito doloso de improbidade administrativa causador do aludido prejuízo ao erário, nos termos da Lei n.º 8.429, de 1992, com as posteriores alterações legais, a eventual prescrição da ação de ressarcimento ao erário também não subsistiria, estando esse entendimento em plena consonância com a jurisprudência fixada pelo STF no bojo do RE 852.475-SP, com o trânsito em julgado a partir de 6/12/2019, diante da Tese de Repercussão Geral n.º 897 no sentido de que "São imprescritíveis as ações de ressarcimento ao erário fundadas na prática de ato doloso tipificado na Lei de Improbidade Administrativa".
16.	O TCU deve julgar irregulares, portanto, as contas de Jesus Pereira Marques, como empresário individual, para condená-lo ao pagamento do correspondente débito, sem prejuízo, ainda, de lhe aplicar a multa prevista no art. 57 da Lei n.º 8.443, de 1992.
Ante o exposto, pugno pela prolação do Acórdão ora submetido a este Colegiado.
TCU, Sala das Sessões, em 16 de novembro de 2021.
Ministro-Substituto ANDRÉ LUÍS DE CARVALHO 
Relator